【裁判字號】    98,上訴,3916
【裁判日期】    990224
【裁判案由】    違反廢棄物清理法
【裁判全文】
臺灣高等法院刑事判決                98年度上訴字第3916號
上  訴  人
即  被  告  甲○○原名葉大銘.
選任辯護人  鐘律師
上列上訴人因違反廢棄物清理法案件，不服臺灣桃園地方法院97
年度訴字第1176號，中華民國98年7月10日第一審判決（起訴案
號：臺灣桃園地方法院檢察署96年度偵字第21519號），提起上
訴，本院判決如下：
    主  文
上訴駁回。
    事  實
一、甲○○（原名葉大銘）明知桃園縣龜山鄉○○○段樟腦寮小
    段地號83號及83之1號等土地為他人所有之土地，該等土地
    迭經行政院以民國68年11月21日台68經字第11701號函核定
    及臺灣省政府以69年2月6日69府農山字第120166號公告為山
    坡地保育利用條例第3條所列法定山坡地範圍（下稱本件山
    坡地），未經同意，不可傾倒廢棄物，而甲○○前有違反廢
    棄物清理法之前科，於91年8月28日為臺灣桃園地方法院以
    90年度訴字第1894號判決判處有期徒刑1年，緩刑3年確定在
    案，其亦知未領有許可文件，不得從事廢棄物清除及處理。
    詎甲○○於96年7月15日晚間，基於在他人山坡地內擅自從
    事廢棄物清除、處理之犯意，駕駛157-AL號營業貨運曳引車
    附載48-GA號車斗（該曳引車登記為吉祥貨運有限公司所有
    ，下稱吉祥貨運公司），載運未經分類之夾雜垃圾、磚塊、
    廢木、塑膠、鐵條等營建事業廢棄物、營建剩餘土石方之營
    建混合物等廢棄物至本件山坡地傾倒，而從事廢棄物清除、
    處理之行為。嗣於同日20時40分許，其傾倒上述廢棄物完畢
    後，駕車離開現場，警方據報後，在離上址約500公尺處攔
    查，並於翌日11時10分許，由員警及桃園縣政府環保局人員
    會同甲○○及其當時選任辯護人許巍騰律師，先在甲○○駕
    駛之曳引車斗上採集殘留物，再至本件山坡地採集現場所傾
    倒之廢棄物樣本加以比對，發覺現場傾倒之廢棄物與甲○○
    所駕駛之曳引車斗之附著物相同，乃循線查獲上情。
二、案經桃園縣政府警察局龜山分局報告臺灣桃園地方法院檢察
    署檢察官偵查起訴。
    理  由
壹、證據能力部分：
一、按被告以外之人於審判外之陳述，雖不符刑事訴訟法第159
    條之1同法第159條之4之情形，經當事人於審判程序同意作
    為證據，法院審酌該言詞陳述或書面陳述作成時之情況，認
    為適當者，亦得為證據。當事人、代理人或辯護人於法院調
    查證據時，知有第159條第1項不得為證據之情形，而未於言
    詞辯論終結前聲明異議者，視為有前項之同意。刑事訴訟法
    第159條之5定有明文。本件檢察官、上訴人即被告甲○○及
    其辯護人對於本判決所引之被告以外之人於審判外之言詞及
    書面陳述，於本院審判程序並未以該等證據屬於傳聞證據為
    由，而爭執證據能力（見本院99年2月3日審判筆錄第2頁）
    ，本院審酌上述證據，並無違法取證及證明力明顯偏低之瑕
    疵，以之作為證據，應屬適當，依前開規定，認得有證據能
    力。
二、被告及其辯護人雖以桃園縣政府環保局及警察人員採樣蒐集
    被告所駕車輛車斗夾雜之殘留物及本件現場之廢棄物予以比
    對時，被告未在現場，所採樣本未經環保局鑑定，該採樣程
    序違法，所採樣本及員警所為判斷，無證據能力云云。然查
    ：被告係於96年7月15日20時40分許，駕駛登記為吉祥貨運
    公司所有之157-AL號營業貨運曳引車附載48-GA號車斗，行
    經離桃園縣龜山鄉○○○段樟腦寮小段地號83號及83之1號
    等土地約500公尺之路段，為據報前往現場查察違反法傾倒
    廢棄物案件之桃園縣政府警察局龜山分局大埔派出所員警攔
    查，並於翌日11時10分許，由員警及桃園縣政府環保局人員
    會同被告及被告選任辯護人許巍騰律師，先在被告駕駛之曳
    引車斗上採集殘留物，再至本件山坡地現場採集現場所傾倒
    之廢棄物樣本加以比對，有被告之警詢筆錄及被告親簽之陳
    情案件處理單影本為證（見臺灣桃園地方法院檢察署96年度
    偵字第21519號偵查卷第11頁、第12頁、第44頁），被告主
    張本件環保局及警察人員採樣時，其本人未在場，以此抗辯
    本件採樣程序違法，所採廢棄物樣本及員警所為判斷，無證
    據能力云云，殊屬無據。又垃圾、磚塊、廢木、塑膠、鐵條
    、營建剩餘土石方等廢棄物內容之判定，屬一般社會生活之
    經驗事實認知，並不以經專業人員及科學儀器鑑識為絕對必
    要，被告以本件警方及環保局人員所採之廢棄物樣本未經環
    保局鑑定，即否認現場查獲員警陳巧明所為證詞之證據能力
    ，尚無可採。
貳、得心證及論罪科刑理由：
一、訊據被告雖坦承其知悉未領有許可文件者，不得從事廢棄物
    清除及處理，惟矢口否認有本件違反廢棄物清理法及山坡地
    保育利用條例等犯行，辯稱：被告綽號「老K 」，案發當日
    係由得誠企業有限公司（下稱得誠公司）載運廢木材前往桃
    園縣蘆竹鄉○○街55號臺灣麥高國際股份有限公司（下稱麥
    高公司）卸下木板、木材等貨物，準備回樹林，當時只是駕
    車路過現場，並未載運任何廢棄物傾至本件山坡地，而被告
    載運者為可再利用之資源，毋庸取得清除、處理之許可。被
    告所駕駛之曳引車，全車有16個輪胎，警方僅鑑定其前輪2
    個輪胎，即率斷胎痕大部分相同，然曳引車輪胎若廠牌型號
    相同，胎痕形態即會相同，警方對現場胎痕是否與被告所駕
    駛車輛之輪胎紋同寬3.7公分，小橫胎塊長寬同約為6.4公分
    ，均未進一步鑑定，況本件現場其餘14個輪胎胎痕與被告所
    駕駛車輛完全不同，現場之產業道路，平常即遭人偷倒事業
    廢棄物，有拖車進出，不得以所謂輪胎胎痕相同，即率斷現
    場之廢棄物為被告所傾倒。若現場地點倘為被告之曳引車所
    傾倒，必為「成堆狀」，然照片所示卻非如此，足認現場傾
    倒之廢棄物與被告無關云云。
二、經查：
（一）本件遭人任意傾倒廢棄物之山坡地，為陳重琪與他人共有
      ，陳重琪之應有部分為5分之1，該山坡地係經行政院以68
      年11月21日臺68經字第11701號函核定及臺灣省政府以69
      年2月6日69府農山字第12 0166號公告歸屬山坡地保育利
      用條例第3條所列法定山坡地範圍，有桃園縣桃園地政事
      務所核發之土地所有權狀影本、桃園縣政府98年5月12日
      府水保字第098017 8544號函及其附件、桃園縣龜山鄉公
      所98年5月13日桃龜鄉城字第0980015128號函及其附件在
      卷可稽（見同上偵查卷第38頁、第39頁、原審卷97年訴字
      第1176號卷第142頁至第145頁、第147頁至第149頁），並
      為被告所不爭執，故本件遭人任意傾倒廢棄物之土地，乃
      被告以外之他人所有並受山坡地保育利用條例第3條規範
      之山坡地。
（二）關於被告是否有駕駛157-AL號營業貨運曳引車附載48-GA
      號車斗，任意於本件土山坡上傾倒廢棄物。依現場蒐證照
      片所示（見同上偵查卷第62頁至第66頁），本件土地上夾
      雜有垃圾、廢木、塑膠、鐵條等營建事業廢棄物、營建剩
      餘土石方之營建混合物等廢棄物，該等廢棄物當非本件土
      地固有成分，係經以人為方式載運傾倒於本件山坡地。又
      被告係於96年7月15日20時40分許，駕駛曳引車附載車斗
      ，於行經離本件山坡地約500公尺之路段，為據報前往現
      場查察違反法傾倒廢棄物案件之桃園縣政府警察局龜山分
      局大埔派出所員警攔查，警方及環保局人員，於翌日11時
      10分許，會同被告及被告選任辯護人許巍騰律師，先在被
      告駕駛之曳引車斗上採集殘留物，再至案發現場採集現場
      所傾倒之廢棄物樣本加以比對，有前引被告警詢筆錄及被
      告親簽之陳情案件處理單影本可憑。證人即查獲本案之員
      警陳巧明於原審具結證稱：「（問：在96年7月15日下午8
      時40分左右，在本件土地上面，有人在傾倒廢棄物，是否
      你到場處理？）我是接獲通報，前去處理。」、「（問：
      當時攔查的是車號157-AL號營業貨運曳引車？）是這一部
      車，車上有殘留一些土屑，…判斷上，公墓裡面，公墓都
      是很小的路，若要經過，不會刻意去開那種路，大型車輛
      不會刻意去走那些路。」、「（檢察官問：你接獲線報與
      抵達現場的時間大約多久？）2至3分鐘。」、「（檢察官
      問：現場與你查獲的車輛距離大約多遠？）開車不到1分
      鐘。大約有400至500公尺。」、「（檢察官問：這個照片
      裡所顯示的，砂石車的殘留物是什麼？）這不是純粹載泥
      沙，而是摻有雜物的廢棄物。」等語（見原審卷第126頁
      至第128頁）；被告於原審97年12月31日準備程序亦自承
      ：「（法官問：對於檢察官起訴之犯罪事實有何意見？）
      對於稽查員的報告說，認為我車子裡面的殘留物和案發現
      場所傾倒的廢棄物是出於一致的，我沒有意見。」等語（
      見原審同上卷第60頁）。有關垃圾、廢木、塑膠、鐵條、
      營建剩餘土石方等廢棄物內容之判定，屬一般社會生活之
      經驗事實認知，本不以經專業人員及科學儀器鑑識為絕對
      必要，此已見前所述，本件土地上既夾雜有垃圾、廢木、
      塑膠、鐵條、營建剩餘土石方之營建混合物等廢棄物，被
      告又於原審準備程序，在法官面前自承其所駕駛曳引車斗
      之殘留物與本件山坡地上所傾倒之廢棄物出於一致，本件
      查獲員警陳巧明證稱被告所駕駛曳引車內之殘留物非純粹
      之泥沙，而是摻有雜物之廢棄物，自屬有據，非無證據能
      力，本件山坡地所查獲之廢棄物係由被告載運傾倒無誤。
      被告以其係空車適巧行經案發地點附近，若現場查獲之廢
      棄物為其所傾倒，應仍為堆狀，而非已整平等詞置辯，並
      舉所謂得誠公司及麥高公司之函覆文件為據，然本件山坡
      地鄰近桃園縣龜山鄉第三公墓，地處偏僻，僅有山區○○
      道路可供車輛行駛，有前引現場採證照片可憑，衡酌被告
      對於其案發時駕駛營業貨運曳引車輛駛入本件山坡地周圍
      道路之原因，忽稱7月15日早上沒有上班，當天晚上要去
      新莊市載運廢紙及廢塑膠（見同上偵查卷第104頁）、忽
      稱要返家（見同上偵查卷第12頁），忽稱去桃園南崁某工
      廠做事，要回去樹林市○○街附近停車場停車（見原審97
      年度審訴字第1632號卷第39頁），忽稱本來要去工作，臨
      時取消工作，要返回家中（見原審97年度訴字第1176號卷
      第198頁），說法反覆，未能合理說明變更路線駛經本件
      山坡地之原委；而得誠公司僅函覆原審稱該公司於96年7
      月中旬有請司機用大卡車載運廢木材至臺灣麥高公司，但
      確定日期和司機名稱因時間太久，均難以確定；麥高公司
      則函覆稱96年7月15日當日未收取得誠公司廢木材（見原
      審97年度訴字第1176號卷第105頁、第79頁），被告所執
      辯解，與事實顯有牴觸，自無從採認。另細觀前引現場蒐
      證照片，本件土地上之廢棄物仍處於散置於地面之狀態，
      尚未完全壓整填埋於土地內，應係初傾倒不久，而以曳引
      車傾倒廢棄物者，其廢棄物之堆積狀態與車斗傾倒角度與
      傾倒速度及方式有關，未必當然為被告所泛稱之土堆狀，
      被告以此置辯，不足援為有利之證據。此外，本件警方查
      獲被告之際，案發現場山坡地尚有偵查中之共同被告楊崇
      德駕駛車號160-GQ營業貨運曳引車行經該處（見同上偵查
      卷第19頁、第43頁、第89頁，楊崇德因犯罪嫌疑不足，經
      檢察官處分不起訴），故而現場之胎痕可能分為不同車輛
      輾壓地面所造成，本院亦無從單以被告所謂本件現場其餘
      14個輪胎胎痕與被告所駕駛車輛不同，即為有利於被告之
      認定。
（三）按事業廢棄物之再利用，應依中央目的事業主管機關規定
      辦理，不受廢棄物清理法第28條、第41條之限制，同法第
      39條第1項固定有明文。參諸內政部所公告之「營建剩餘
      土石方處理方案」第2條「適用範圍」規定「本方案所指
      營建工程剩餘土石方之種類，包括建築工程、公共工程及
      相關拆除施工所產生之剩餘泥、土、砂、磚、瓦、混凝土
      塊等，經暫屯、堆置可供回收、分類、加工、轉運、處理
      、再生利用者，屬有用之土壤砂石資源。」可知，歸為營
      建剩餘土石方者，即建築工程、公共工程及相關拆除施工
      所產生之泥、土、砂、石、磚、瓦、混凝土塊等物，其雖
      非必然為廢棄物，倘係營建剩餘土石方混雜鋼筋、廢木板
      、塑膠類、金屬屑等廢棄物者，則為營建事業廢棄物或營
      建混合物，仍屬廢棄物範疇，應依廢棄物清理法相關規定
      妥善清除、處理或再利用。次就營建事業廢棄物再利用部
      分，內政部初先訂定「營建事業廢棄物再利用管理辦法」
      ，其第6條規定「公告再利用之事業廢棄物，事業與再利
      用機構得逕依公告之管理方式進行再利用；非屬公告再利
      用之事業廢棄物，事業及再利用機構應共同提出個案再利
      用申請，經本部許可後始得再利用。」在案，繼秉前開辦
      法第2條第3款規定「公告再利用：指事業廢棄物之再利用
      技術成熟且廣為應用，經本部公告其種類及管理方式者。
      」而於91年9月17日以台內營字第0910086006號令公告、9
      2年7月4日以台內營字第0920087593號令修正「營建事業
      廢棄物再利用種類及管理方式」，參照前開營建事業廢棄
      物再利用種類及管理方式規定，應將一般事業廢棄物中之
      土石方、磚、瓦、混凝土塊、廢金屬、廢玻璃、廢塑膠類
      、廢木材、竹片、廢紙屑、廢瀝青等物加以分類，供為再
      利用之有用資源，但經分類後之其他非屬營建剩餘土石方
      ，尚非內政部公告可再利用部分，仍應從廢棄物清理法規
      定清除處理或再利用，送往合法掩埋場、焚化廠、合法廢
      棄物代處理機構或再利用事業機構，其中送往合法掩埋場
      或焚化廠部分，所含資源性廢棄物重量比不得超過百分之
      十五。再按事業廢棄物之貯存、清除或處理方法及設施，
      應符合中央主管機關規定；事業廢棄物之貯存、清除、處
      理方法及設施標準，由中央主管機關定之；廢棄物清理法
      第36條第1項、第2項定有明文。承以行政院環境保護署頒
      訂之「事業廢棄物貯存清除處理方法及設施標準」第2條
      第1款、第2款、第3款規定「所謂貯存，指事業廢棄物於
      清除、處理前，放置於特定地點或貯存容器、設施內之行
      為。清除則指事業廢棄物之收集、運輸行為。至於處理，
      指下列行為：１、中間處理：指事業廢棄物在最終處置或
      再利用前，以物理、化學、生物、熱處理或其他處理方法
      ，改變其物理、化學、生物特性或成分，達成分離、減積
      、去毒、固化或安定之行為；２、終處置：指衛生掩埋、
      封閉掩埋、安定掩埋或海洋棄置事業廢棄物之行為；３、
      再利用：指事業產生之事業廢棄物自行、販賣、轉讓或委
      託做為原料、材料、燃料、填土或其他經中央目的事業主
      管機關認定之用途行為，並應符合其規定者。」諸項闡示
      ，悉見營建事業廢棄物之再利用，若不符合「營建事業廢
      棄物再利用管理辦法」及「營建事業廢棄物再利用種類及
      管理方式」等規定予以妥善分類清除處理再利用、或非合
      法之再利用機構、又未取得個案再利用許可者，則該營建
      事業廢棄物之貯存、清除、處理行為，仍依違反廢棄物清
      理法規定論斷。
（四）被告本身未具事業廢棄物再利用廠商之資格、欠缺廢棄物
      分類清除處理再利用設備及能力，為被告所不否認。而觀
      諸前引蒐證照片所示廢棄物堆置情形，垃圾、廢木、塑膠
      、鐵條等廢棄物夾雜混入營建剩餘土石方中，廢棄物混雜
      比例非低，被告傾倒營建混合物更未進行任何分類及篩選
      程序，非屬事業廢棄物「再利用」之行為，乃係廢棄物清
      理法第41條第1 項前段規定「從事廢棄物清除、處理業務
      者，應向直轄市、縣（市）主管機關或中央主管機關委託
      之機關申請核發公民營廢棄物清除處理機構許可文件後，
      始得受託清除、處理廢棄物業務。」所稱「清除」、「處
      理」行為之實施，未經主管機關許可，當不得為之，被告
      未依廢棄物清理法領有廢棄物清除許可文件，即載運廢棄
      物至本件山坡地傾倒，而為警方循線查獲，核其犯罪事證
      明確，堪以認定，應依法論科。
三、核被告所為，係違反棄物清理法第41條第1項規定而犯同法
    第46條第4款前段未得許可文件從事廢棄物清除、處理罪，
    及違反山坡地保育利用條例第10條規定而犯同條例第34條第
    1項在他人山坡地上擅為廢棄物之處理罪。起訴書雖未認列
    被告涉犯山坡地保育利用條例相關罪責，然被告此部分犯行
    與起訴所指違反廢棄物清理法部分，本有侵害不同法益之想
    像競合之裁判上一罪關係，為起訴效力所及，法院依法自應
    就此部分與起訴書所指違反廢棄物清理法部分併予審理。至
    於檢察官起訴書誤植被告所犯法條為「廢棄物清理法第46條
    第1項第4款」，此為誤寫之顯然錯誤，應予更正，以補瑕疵
    。再者，山坡地保育利用條例第34條第1項罪刑內涵，實含
    竊佔罪質，即可免贅刑法上之竊佔罪，有最高法院95年度臺
    上字第4379號判決意旨可稽。被告以一行為觸犯前開罪名，
    為想像競合犯，依刑法第55條規定，從較重之廢棄物清理法
    第46條第4款罪責處斷。原審以被告犯罪事證明確，援引刑
    事訴訟法第299條第1項前段，廢棄物清理法第46條第4款前
    段、山坡地保育利用條例第34條第1項、刑法第11條前段、
    第55條等規定，對被告論罪科刑，並審酌被告前有違反廢棄
    物清理法之前科，於91年8月28日為臺灣桃園地方法院以90
    年度訴字第1894號判決判處有期徒刑1年，緩刑3年確定，有
    本院被告全國前案紀錄表可按，原審以被告屢為同一性質之
    犯罪，未見悔悟改行、遷善遠罪之情，尚非偶蹈法網或惡性
    輕微，斟念犯罪之目的、手段、智識程度及生活狀況等一切
    情狀，量處被告有期徒刑1年4月，並說明扣案之曳引車（含
    車斗）查無證據認定為被告所有，故不予宣告沒收，經核原
    審之認事用法均無違誤，量刑亦屬妥適。被告仍執詞否認犯
    罪提起上訴，請求撤銷改判無罪，為無理由，應予駁回。
據上論斷，應依刑事訴訟法第368條，判決如主文。
本案經檢察官繆卓然到庭執行職務。
中    華    民    國    99    年     2    月    24    日
                  刑事第十三庭  審判長法  官   曾德水
                                      法  官   遲中慧
                                      法  官   陳恆寬
以上正本證明與原本無異。
如不服本判決，應於收受送達後10日內向本院提出上訴書狀，其
未敘述上訴之理由者並得於提起上訴後10日內向本院補提理由書
（均須按他造當事人之人數附繕本）「切勿逕送上級法院」。
                                      書記官   黃家麟
中    華    民    國    99    年    3     月    2     日
附錄本案論罪科刑法條全文：
廢棄物清理法第46條
有下列情形之一者，處1年以上5年以下有期徒刑，得併科新臺幣
3百萬元以下罰金：
一、任意棄置有害事業廢棄物。
二、事業負責人或相關人員未依本法規定之方式貯存、清除、處
    理或再利用廢棄物，致污染環境。
三、未經主管機關許可，提供土地回填、堆置廢棄物。
四、未依第41條第1項規定領有廢棄物清除、處理許可文件，從
    事廢棄物貯存、清除、處理，或未依廢棄物清除、處理許可
    文件內容貯存、清除、處理廢棄物。
五、執行機關之人員委託未取得許可文件之業者，清除、處理一
    般廢棄物者；或明知受託人非法清除、處理而仍委託。
六、公民營廢棄物處理機構負責人或相關人員、或執行機關之人
    員未處理廢棄物，開具虛偽證明。
山坡地保育利用條例第34條
違反第10條規定者，處6月以上5年以下有期徒刑，得併科新台幣
60萬元以下罰金。
前項情形致釀成災害者，加重其刑至二分之一；因而致人於死者
，處5年以上12年以下有期徒刑，得併科新台幣1百萬元以下罰金
；致重傷者，處3年以上10年以下有期徒刑，得併科新台幣80萬
元以下罰金。
因過失犯第1項之罪致釀成災害者，處1年以下有期徒刑，得併科
新台幣60萬元以下罰金。
第1項未遂犯罰之。
犯本條之罪者，其墾殖物、工作物、施工材料及所使用之機具沒
收之。

司法院資訊處製作；財團法人民間司法改革基金會備份。
